【裁判字號】    89,自,386
【裁判日期】    891007
【裁判案由】    違反商標法
【裁判全文】
臺灣高雄地方法院刑事判決                          八十九年度自字第三八六號
    自  訴  人  甲○○
    被      告  蕭福琦
右列被告因違反商標法案件，經自訴人提起自訴，本院判決如左：
    主  文
蕭福琦無罪。
    理  由
一、自訴意旨略以：如附表一所示之「發財金」三字係自訴人甲○○向經濟部智慧財
    產局註冊取得商標專用權，指定使用於線香、香末、烏沈香、環香、沈香、神香
    、盤香、沈香油、檀香油等產品之商標，且該商標之專用權自民國八十八年十二
    月一日起至九十八年十一月三十日，現尚於專用期間內。詎被告蕭福琦明知「發
    財金」三字係其享有專用權之商標，竟仍於與香類產品類似之祭祀用冥紙上及產
    品包裝上使用「發財金」三字，而生產冥紙類產品販賣予不特定人，嗣經自訴人
    於八十九年七月十八日在高雄市○○○街四十四號「順成金香行」發現被告販賣
    予該商行之冥紙使用該商標，因認被告涉有商標法第六十三條之販賣仿冒商品罪
    嫌。
二、按所謂商標之近似，係指具有普通知識經驗之商品購買人，於購買時施以普通所
    用之注意，猶不免有混同誤認之虞者而言，故將兩商標並置一處細為比對雖有差
    別，而異時易地分別視察，足認具有普通知識經驗之商品購買人，於購買時施以
    普通所用之注意，猶有混同誤認之虞者，仍不得謂非近似，最高法院著有二十一
    年度上字第一０七三號判例可參。次按商標法第三十七條第一項第十二款前段所
    謂同類商品係指依社會一般通念性質相類似之商品。又（七十六年修正前）商標
    法施行細則第二十七條所規定之商品類別，單純係為商標申請註冊時，審查上之
    便利而為規定，初與商品是否類似，原不盡一致，要非絕對受其拘束，行政法院
    亦著有七十八年度判字第二五九四號判例可參。故依商標法保障消費者利益及商
    標專用權，以促進工商企業正常發展之立法意旨及參酌此二判例之意旨可知，商
    標是否相似應以一般人之認知是否產生誤認為標準；而商品是否類似，亦應以一
    般人之社會一般通念為標準，而非以商品及分類表，或行政機關為方便審查所自
    行製定之參考資料為標準。
三、訊據被告堅決否認犯行，辯稱：自訴人的商標是使用在香類的產品，其所製造者
    為冥紙類產品，與自訴人之香類的產品不同；且其商標與被告單純的「發財金」
    三字並不相同；另「發財金」三個字是金紙香業類所使用的通俗文字，是在表示
    祈福、發財的意思，並且「發財」二字是通俗用字並沒有商標識別性，不足以使
    人誤認是侵害他人商標等語。經查：
（一）、自訴人所享有之商標係單純之「發財金」三字，並無其他文字和圖形配合，
        有如附表一所示之商標註冊證在卷可稽；而被告所使用之商標則係使用（如
        附表二所示）上下排列之「八路、發財金」之文字、再配合「八路財神爺、
        日夜進財」等文字及「天官、財神等神祇神像九個及聚寶盆一個等圖案」等
        文字與圖畫聯合組成。依一般人之注意能力觀察該二商標，均可發現二者間
        具有明顯重大之差別，故任何具有普通知識經驗之商品購買人，施以普通所
        用之注意，均不致誤認被告所使用者係自訴人之商標，而誤認該產品是自訴
        人所生產。
（二）、又商品是否類似，亦應以一般人之認知為標準而非以商品及分類表或行政機
        關為方便審查所自行製定之參考資料為標準，業見前述。本件自訴人雖稱香
        類與冥紙類係類似之產品，惟依一般人之認知，香類與冥紙類之產品外觀、
        形狀、大小、原料、生產方式、材料組成、使用方式、燃燒時間、價格均不
        相同，並無類似之處，顯非類似之產品。至自訴人雖提出改制前之中央標準
        局員工消費合作社編印之「商品及服務類似組群參考資料」第十四頁，而稱
        香類與冥紙二者相類似，惟此參考資料只是一般行政機關供一般人參考，及
        申請註冊時，審查上之便利而為規定，並無拘束力，且亦非即認為該二類產
        品相類似，併予敘明。
（三）、另被告亦曾以「發財」二字向經濟部智慧財產局申請註冊為專用商標，惟經
        該局以「發財」二字為通常用語，實無法使一般消費者認識其為表彰商品來
        源、品質、信譽之標識，並得藉以與他人之商品相區別而駁回，有被告提出
        之經濟部智慧財產局八十九年二月二日（八九）慧商０五六七字第八九００
        ０七九六五號核駁理由先行通知書，及八十九年八月二十九日核駁第000
        0000號審定書在卷可稽。依該局之前揭核駁理由亦足佐前述理由（一）
        所述之說明，亦即一般人並不致於誤認被告所生產之冥紙類產品，是使用表
        彰自訴人商品來源、品質、信譽之「發財金」商標之產品。
（四）、綜上所述，被告所辯應足採信，其行為並不符本罪之構成要件，此外本院又
        查無其他證據足認被告確有自訴人所指之犯行，自應為被告無罪之判決。
四、據上論斷，應依刑事訴訟法第三百四十三條、第三百零一條第一項，判決如主文
    。
中      華      民      國    八十九    年      十      月      七      日
                                  臺灣高雄地方法院刑事第一庭
                                      法  官  郭文通
右判決正本證明與原本無異。
對於本判決如有不服應於收受送達後十日內向本院提出上訴書狀上訴於台灣高等法院
高雄分院並按他造當事人之人數附具繕本。
                                      書記官  黃國忠
中      華      民      國    八十九    年      十      月      七      日


司法院資訊處製作；財團法人民間司法改革基金會備份。
